ACORDAO-COMPLETO-2521332

ACÓRDÃO 452/2022 ATA 2/2022 - SEGUNDA CÂMARA

VISTOS, relatados e discutidos estes autos da Tomada de Contas Especial instaurada pelo então Ministério do Desenvolvimento Social, tendo por fundamento a não comprovação da regular aplicação dos recursos repassados pela União por meio do Convênio 53/2010 - SESAN, que teve por objeto a implantação da Feira Popular no Município de Esmeraldas/MG, incluindo a capacitação dos feirantes.
ACORDAM os Ministros do Tribunal de Contas da União, reunidos em Sessão da 2ª Câmara, ante as razões expostas pelo Relator, em: 
9.1. com fundamento nos arts. 1º, inciso I, 16, inciso III, alíneas "b" e "c", 19, caput, e 23, inciso III, da Lei 8.443/1992, julgar irregulares as contas do Sr. Luiz Flavio Malta Leroy e do Município de Esmeraldas/MG, condenando-os, na forma adiante especificada, ao pagamento das quantias descritas a seguir, atualizadas monetariamente e acrescidas de juros de mora calculados a partir das respectivas datas até o dia da efetiva quitação, fixando-lhes o prazo de 15 (quinze) dias a contar das notificações, para comprovarem, perante o Tribunal (art. 214, inciso III, alínea "a", do Regimento Interno/TCU) , o recolhimento do débito ao Tesouro Nacional, na forma da legislação em vigor:
9.1.1. Sr. Luiz Flavio Malta Leroy:
	Data 
	Valor (R$) 

	17/1/2012
	1.729,00

	17/1/2012
	5.084,00

	17/1/2012
	5.589,90

	17/1/2012
	1.196,26

	17/1/2012
	375,44

	17/1/2012
	1.229,80

	17/1/2012
	4.999,98

	30/1/2012
	3.299,40

	30/1/2012
	78.888,60

9.1.2. Município de Esmeraldas/MG:
	Data 
	Valor (R$) 

	17/1/2012
	3.458,00

	17/1/2012
	1.116,00

	17/1/2012
	11.179,80

	17/1/2012
	19.180,64

	17/1/2012
	2.223,76

	17/1/2012
	10.813,50

9.2. aplicar ao Sr. Luiz Flavio Malta Leroy a multa prevista no art. 57 da Lei 8.443/1992, no valor de R$ 25.000,00 (vinte e cinco mil reais) , fixando-lhe o prazo de 15 (quinze) dias a contar da notificação, para comprovar, perante o Tribunal (art. 214, inciso III, alínea "a", do Regimento Interno/TCU) , o recolhimento da dívida ao Tesouro Nacional, atualizada monetariamente desde a data do presente Acórdão até a do efetivo recolhimento, caso paga após o vencimento, na forma da legislação em vigor;
9.3. autorizar, caso requerido, nos termos do art. 26 da Lei 8.443/1992 c/c o art. 217 do Regimento Interno/TCU, o parcelamento das dívidas em até 36 (trinta e seis) parcelas mensais e sucessivas, sobre as quais incidirão os correspondentes acréscimos legais (débito: atualização monetária e juros de mora; multa: atualização monetária) , esclarecendo aos responsáveis que a falta de pagamento de qualquer parcela importará no vencimento antecipado do saldo devedor, sem prejuízo das demais medidas legais;
9.4. autorizar, desde logo, a cobrança judicial das dívidas, com base no art. 28, inciso II, da Lei 8.443/1992, caso não atendidas as notificações; 
9.5. com fundamento no art. 209, § 7º, do Regimento Interno/TCU, enviar cópia deste Acórdão à Procuradoria da República no Estado de Minas Gerais, para adoção das providências cabíveis, bem como à Secretaria Especial do Desenvolvimento Social do Ministério da Cidadania, para ciência.

Tomada de Contas Especial instaurada em função da não comprovação da regular aplicação dos recursos repassados pela União por meio do Convênio 53/2010  SESAN, que teve por objeto a implantação da Feira Popular no Município de Esmeraldas/MG, incluindo a capacitação dos feirantes.

Segunda Câmara

Município de Esmeraldas/MG.

3. Responsáveis: Luiz Flavio Malta Leroy (XXX.249.876-XX) e Município de Esmeraldas/MG (18.715.466/0001-39).

13.1. Ministros presentes: Augusto Nardes (na Presidência), Aroldo Cedraz e Antonio Anastasia.
13.2. Ministro-Substituto presente: Marcos Bemquerer Costa (Relator).

ACORDAO-COMPLETO-2541886

Acórdão de Relação 3341/2022 - Segunda Câmara

Acórdão de Relação

MARCOS BEMQUERER

Trata-se da Tomada de Contas Especial instaurada pelo então Ministério do Desenvolvimento Social em desfavor do Sr. Luiz Flavio Malta Leroy, ex-Prefeito de Esmeraldas/MG, tendo por fundamento a não comprovação da regular aplicação dos recursos repassados pela União por meio do Convênio 53/2010, registro Siafi 736.316 (peça 9) .
2.	Referido ajuste, firmado entre o então Ministério do Desenvolvimento Social e Combate à Fome e o mencionado Município, teve por objeto a implantação da Feira Popular naquela municipalidade, incluindo a capacitação dos feirantes.
3.	Para a consecução do avençado, foram previstos R$ 150.860,00, sendo R$ 138.860,00 à conta do concedente e R$ 12.000,00 referentes à contrapartida da convenente. A vigência foi de 28/6/2010 a 30/11/2011, com prazo para apresentação da prestação de contas em 29/1/2012. 
4.	O fundamento para a instauração desta TCE, consoante consignado na matriz de responsabilização elaborada pelo tomador de contas, foi a não comprovação, por meio da prestação de contas, da execução física e do atingimento da meta conveniada, sendo o prejuízo quantificado em R$ 114.883,23 e imputado ao Sr. Luiz Flavio Malta Leroy, Prefeito no período de 1º/1/2009 a 31/12/2012, na condição de gestor dos recursos. 
5.	No âmbito deste Tribunal, a Secretaria de Controle Externo de Tomada de Contas Especial - Secex/TCE instruiu os autos e a Secretaria de Gestão de Processos - Seproc, por delegação de competência deste Relator, efetuou as seguintes citações (peças 62/67) : 
	5.1. Sr. Luiz Flavio Malta Leroy: 
	Data 
	Valor (R$) 

	17/1/2012
	1.729,00

	17/1/2012
	5.084,00

	17/1/2012
	5.589,90

	17/1/2012
	1.196,26

	17/1/2012
	375,44

	17/1/2012
	1.229,80

	17/1/2012
	4.999,98

	30/1/2012
	3.299,40

	30/1/2012
	78.888,60

	5.2. Município de Esmeraldas/MG: 
	Data 
	Valor (R$) 

	17/1/2012
	3.458,00

	17/1/2012
	1.116,00

	17/1/2012
	11.179,80

	17/1/2012
	19.180,64

	17/1/2012
	2.223,76

	17/1/2012
	10.813,50

6.	Após reiterados pedidos de dilação de prazo para apresentar suas alegações de defesa, o Sr. Luiz Flavio Malta Leroy permaneceu silente, tendo o Município de Esmeraldas encaminhado a sua defesa. 
7.	Mediante o Acórdão 8401/2021-TCU-Segunda Câmara as alegações de defesa da municipalidade foram rejeitadas e foi fixado novo e improrrogável prazo para que o ente federado recolhesse o débito pelo qual havia sido citado (peça 123) .
8.	Findo o prazo regimental, o Município de Esmeraldas/MG não apresentou manifestação e não recolheu a importância devida. De seu turno, o Sr. Luiz Flavio Malta Leroy apresentou, a destempo, suas alegações de defesa (peça 147) .
9.	Transcrevo, a seguir, com os devidos ajustes de forma, a instrução por meio da qual a Secretaria de Controle Externo de Tomada de Contas Especial - Secex/TCE examinou o mérito destes autos (peça 152) : 
"OUTROS PROCESSOS/DÉBITOS NOS SISTEMAS DO TCU COM OS MESMOS RESPONSÁVEIS
Informa-se que não foi encontrado débito imputável aos responsáveis em outros processos no Tribunal.
Informa-se que foi encontrado débito imputável aos responsáveis em outras TCEs registradas no sistema e-TCE:
	Responsável
	TCES

	Luiz Flavio Malta Leroy
	2411/2021 (R$ 88.700,00) - Aguardando manifestação do controle interno

Informa-se que foi encontrado débito imputável aos responsáveis no banco de débitos existente no sistema e-TCE:
	Responsável
	Débitos inferiores

	Luiz Flavio Malta Leroy
	3600/2019 (R$ 13.818,15) - Dano inferior ao limite de instauração da TCE cadastrado

A tomada de contas especial está, assim, devidamente constituída e em condição de ser instruída.
EXAME TÉCNICO
Passa-se à descrição de cada argumento apresentado pelo responsável Luiz Flavio Malta Leroy seguido da respectiva análise técnica. 
Argumento 1: cerceamento de defesa (peça 147, p. 1-2) .
32.1.  Descrição: alega o responsável que recebeu a notificação do Acórdão 8401/2021-TCU-Segunda Câmara, por intermédio do Ofício 42077/2021-TCU-Seproc, o qual informou a rejeição das alegações de defesa do município de Esmeraldas - MG, bem como recebeu um ofício comunicando o indeferimento da solicitação de prorrogação de prazo para a apresentação de sua defesa, no despacho da peça 108 que, provavelmente indeferiu a última prorrogação de prazo. Nesse contexto, afirma que até o recebimento do referido ofício, não havia recebido comunicação alguma a respeito do indeferimento, sendo que sempre recebia respostas nas solicitações anteriores.
32.1.1. Ressalta ainda que não foi dada a ele oportunidade de defesa na fase interna do processo, tendo sido publicado apenas um edital em janeiro de 2018, contendo notificação referente à pendência de prestação de contas final, fixando cinco dias de prazo para a instauração da tomada de contas.
32.1.2. Finaliza, afirmando que, devido ao fato de o acórdão ter responsabilizado apenas o município de Esmeraldas - MG, em face do princípio de contraditório e da ampla defesa, requer o recebimento da presente defesa.
32.2. Análise: (...) foram concedidas ao responsável diversas prorrogações de prazo, que somaram 210 dias (v. peças 69-71, 74-78, 80, 85-87, 89-90, 92-94, 96-97, 99) . Após as diversas concessões, foi indeferida a solicitação de peça 102, em homenagem ao princípio da duração razoável do processo (peças 106, 108) . Verifica-se que a informação do gestor sobre a comunicação do indeferimento é exatamente o único pedido que foi indeferido, uma vez que o último, sequer, foi analisado, haja vista o anterior ter sido negado (peça 110) . 
32.2.1. Observa-se, portanto, que não procede a insinuação do defendente de cerceamento de defesa, especialmente diante das inúmeras oportunidades para a apresentação da defesa.
32.2.2. Sobre a alegação de que na fase interna do processo não lhe foi oportunizada defesa, que houve apenas a publicação do edital, verifica-se que foi encaminhado o Ofício 366/2017MDS/SESAN, de 30/11/2017 (peça 40) . Assim, considerando que o Aviso de Recebimento não consta dos autos, presume-se que o edital publicado em 8/1/2018 (peça 41) decorreu do fato de a comunicação não ter sido recebida no endereço do responsável. Neste contexto, deve-se registrar que compete ao responsável manter seu domicílio atualizado perante os órgãos públicos (Acórdão 3254/2015-TCU-Primeira Câmara, Relator Ministro Benjamin Zymler) , bem como o edital é uma forma válida de comunicação.
32.2.3. Além do disposto no subitem anterior, a jurisprudência do Tribunal preconiza que não há prejuízo ao exercício do contraditório e da ampla defesa em razão da ausência de oportunidade na fase interna do processo, pois nessa etapa, em que se coletam evidências para fins de apuração dos fatos e das responsabilidades, não há relação processual constituída. A garantia ao direito de defesa ocorre na fase externa, com o chamamento do responsável aos autos, a partir da sua citação válida (Acórdão 9091/2021-TCU-Primeira Câmara, Relator Ministro Bruno Dantas, 1078/2020-Segunda Câmara, Relator Ministro Raimundo Carreiro, 653/2017-Segunda Câmara, Relator Ministro Augusto Nardes, 1522/2016-Plenário, Relator Ministro Benjamin Zymler) .
32.2.4. Quanto ao argumento de que o acórdão se refere apenas ao município de Esmeraldas - MG, justifica-se pelo fato de não se tratar de julgamento das contas, mas de concessão de novo e improrrogável prazo para o recolhimento do débito pelo referido ente federado, nos termos do art. 202, §§ 2º e 3º, do RI/TCU, ou seja, não significa a ausência de responsabilidade do defendente. 
32.2.5. Portanto, os argumentos ora analisados são improcedentes. Contudo, para que não seja eventualmente alegado, em momento futuro, o cerceamento de defesa, os argumentos apresentados pelo responsável serão analisados.
Argumento 2: ausência de responsabilidade pelo prejuízo causado ao erário (peça 147, p. 2-5) .
32.3. Descrição: o responsável argumenta que os recursos repassados foram utilizados para a compra de todos os itens previstos no plano de trabalho, embora com atraso, mas dentro do prazo de vigência do convênio. Justifica que a demora na aquisição dos equipamentos decorreu do atraso do processo licitatório, bem como pelo fato de se tratar de objeto complexo que, além da licitação para a aquisição do material, ainda envolvia a seleção prévia dos beneficiados, treinamento e capacitação dos feirantes e realização das feiras, no prazo de vigência do convênio, que foi extremamente reduzido, 28/6/2010 a 30/11/2011.
32.3.1. Pela razão exposta, foi solicitada a prorrogação de 180 dias do prazo de vigência do convênio para a conclusão do objeto pactuado, contudo, foi negado. Acrescenta que a negativa de prorrogação foi fator determinante para a inviabilização da implantação das feiras dentro do prazo de vigência do convênio, uma vez que boa parte dos itens comprados não foi recebida no tempo previsto. Ressalta 'que uma vez negada a celebração de aditivo de prazo no referido convênio, a Prefeitura Municipal de Esmeraldas enviou a prestação de contas ao Ministério do Desenvolvimento Social e Combate à Fome, contendo todos 'os anexos que comprovam a execução física e financeira do convênio, com a devida aplicação dos recursos''.
32.3.2. Aduz que a prestação de contas comprovou que a meta relativa à aquisição dos materiais foi cumprida dentro do prazo de vigência, apenas ficou pendente a de capacitação dos feirantes em razão da demora na entrega do material específico. Afirma ainda que caso a vigência do convênio tivesse sido prorrogada, a meta teria sido cumprida. Inclusive, não houve menção alguma sobre improbidade administrativa na utilização dos recursos financeiros utilizados no objeto conveniado, sendo que foram aplicados no mercado financeiro, e os rendimentos revertidos ao próprio objeto conveniado e, ainda, o saldo remanescente foi devolvido pelo município de Esmeraldas - MG ao MDS.
32.3.3. Reconhece que o objetivo do convênio não foi alcançado (implantação das feiras) . Por outro lado, defende-se arguindo que não foi ele quem causou a perda dos itens comprados, bem como não se pode falar em prejuízo, [pois] os itens poderiam ser empregados e utilizados pela administração municipal. Acrescenta que juntamente com a prestação de contas, ele e o então Secretário de Trabalho e Desenvolvimento Social apresentaram os motivos pela execução parcial do objeto conveniado, os já mencionados acima (demora no processo licitatório e atraso na entrega do material) , bem como a ausência do material prejudicou o início da capacitação, especialmente porque os profissionais (feirantes) são altamente rotativos, e ao capacitá-los, corria-se o risco de perder todo o trabalho preparatório empreendido, tendo em vista que em um curto espaço de tempo, eles migravam seus locais de exposição e vendas.
32.3.4. Ressalta que a equipe do [Ministério do Trabalho e Emprego], que realizou a visita in loco, constatou que parte do material adquirido havia sido extraviado. Contudo, a constatação ocorreu dois anos após o término de seu mandato. Além disso, a Presidente do Conselho Municipal de Assistência Social confirmou, em 31/12/2012, a guarda e existência dos bens até o término de seu mandato (documento anexo) , e em 10/3/2013, a mesma presidente publicou uma resolução [vedando] o empréstimo dos equipamentos (documento anexo) , o que sugestiona a existência de prática lesiva ao interesse público após o encerramento do seu mantado. Nesse contexto, assegura que os servidores municipais se eximiram de qualquer responsabilidade, uma vez que, sequer, foi instaurada sindicância administrativa para apurar os fatos, presumindo-se, desta forma, a participação deles no desaparecimento dos bens de posse do município.
32.3.5. Adiciona que os servidores ouvidos pela equipe não deram o tratamento adequado ao patrimônio público. Ressalta que somente em 29/11/2013, quase um ano após o início da gestão que lhe sucedeu, foi feito um Boletim de Ocorrência, registrando todos os itens encontrados em estoque. Portanto, não acha justo, bem como inoportuno responsabilizá-lo pelo extravio dos materiais, cujo registro foi feito quase um ano depois do término do seu mandato, e cuja checagem da equipe do MDS ocorreu dois anos depois do término de seu mandato. 
32.3.6. Contesta a afirmação de que os materiais foram deixados sob a guarda de uma empresa privada, sem nenhuma relação com a prefeitura. Segundo ele, os materiais permanentes e de consumo adquiridos de acordo com o plano de trabalho do convênio foram armazenados em dois locais: uma parte na sede da Secretaria Municipal de Trabalho e Desenvolvimento Social e o restante em um prédio de propriedade do município. Referido imóvel servia para guardar os bens da Prefeitura que, inclusive, mantinha o espaço sob vigilância, e foi cedido à empresa New Tec.., empresa de call center, com o objetivo de gerar 300 empregos, o que não acabou se consolidando. Assim, após o descumprimento do contrato, o município recuperou judicialmente a sua reintegração de posse, antes do término do mandato do defendente, em 31/12/2012, conforme comprova documentos anexos.
32.3.7.  Pelas razões expostas acima, aduz que a responsabilização deve ser do Prefeito à época da constatação do extravio, Glacialdo de Souza Ferreira, com abertura de tomada de contas especial, tendo em vista que foi dele a responsabilidade pela guarda dos referidos materiais e de ter dado continuidade às etapas finais do projeto das feiras livres.
32.3.8. Por fim, assinala que as considerações acima objetivam demonstrar a ausência de má-fé, [evidenciando] apenas eventual falta de planejamento para que se chegasse no resultado avençado, sem que, por outro lado, tenha havido desvio de sua parte que justifique a devolução do valor integral repassado pelo MDS, uma vez que os bens foram incorporados ao patrimônio do município. Deste modo, requer o acolhimento das alegações de defesa, e que seja aplicada apenas multa pela irregularidade, e não o ressarcimento integral, pois é desproporcional e inexiste prova de que tenha concorrido para o extravio de bens.
32.4. Análise: a respeito do tempo do prazo de vigência de convênio ser insuficiente para o cumprimento do objeto pactuado, na hipótese de assistir razão ao defendente, a responsabilidade é exclusivamente dele, tendo em vista que, de acordo com a sistemática de celebração dos convênios, o projeto/plano de trabalho de entidade/órgão interessado em firmar o pacto é apresentado ao órgão concedente, que o analisa, [aprovando-o] ou não. Deste modo, foi o representante legal da convenente que avaliou que o prazo estabelecido era suficiente para cumprimento do objeto pactuado. 
32.4.1. Além do discorrido acima, no curso da execução, percebendo que a estimativa inicial seria insuficiente, poderia ter pleiteado a prorrogação do prazo em tempo hábil para que o órgão concedente pudesse avaliar tecnicamente a solicitação. No presente caso, verifica-se que a solicitação de dilação do prazo de vigência foi tardia. Neste contexto, o defendente foi alertado sobre a iminência de expiração do prazo de vigência do pacto, e caso houvesse a necessidade de prorrogá-lo, a solicitação deveria ocorrer até 31/10/2011 (peça 12) .
32.4.2. Não obstante, foi encaminhado o Ofício GP 481/2011, de 21/11/2011, recebido em 29/11/2011, às vésperas da expiração do prazo, fixada para 30/11/2011. Por esta razão, o Ministério indeferiu o pedido (peça 15) , porquanto não havia tempo hábil para análise documental e justificativas apresentadas pelo pleiteante. Deste modo, não assiste razão à defesa quando tenta responsabilizar o Ministério pelo não cumprimento do objeto conveniado (realização das feiras populares) , quando afirma que, caso tivesse havido a prorrogação, a meta teria sido cumprida.
32.4.3. (...) os argumentos de que não teve responsabilidade sobre o extravio de parte do material adquirido também não merecem prosperar, tendo em vista que, apesar de o imóvel no qual ficaram armazenados ser de propriedade da Prefeitura, estava cedido a uma empresa privada. Veja-se que os materiais foram adquiridos em 2011, e o mandato do defendente encerrou apenas em 2012, tempo suficiente para lhes  dar destino útil, ou até mesmo para concluir o objeto conveniado com recursos próprios, uma vez que todo o material [havia sido] adquirido. Portanto, não pode transferir a responsabilidade a seu sucessor. Além disso, [mesmo que] a declaração da Presidente do CMAS, assinada em 2020, afirmando que os materiais se encontravam em 31/12/2012 acondicionados em imóvel utilizado pela Prefeitura (peça 147, p. 6) , seja verídica, [o fato] apenas reforça que [o responsável] se manteve inerte quanto [a conferir] destinação útil [aos] materiais.
32.4.4. O fato de a posse do imóvel do município ter sido reintegrada ainda em sua gestão (peça 147, p. 9-16) não tem o condão de afastar a [sua] responsabilidade, pelo contrário, agrava ainda mais, [pois] demonstra mais uma vez a sua falta de atitude quanto ao prosseguimento da execução do objeto pactuado, [a qual] ele [intenta] transferir a responsabilidade para o Prefeito sucessor. Ademais, o fato de o imóvel ter sido reavido, não significa que, durante o trâmite do processo judicial, o material não tenha sido extraviado, ou seja, que o extravio [tenha ocorrido] na gestão seguinte. A situação deve ser devidamente comprovada, e não (...) presumida. Soma-se ainda que a obrigação de comprovar a boa e regular aplicação dos recursos é do defendente, que firmou o convênio e se comprometeu a utilizar os recursos nos termos pactuados, havendo  o material sido adquirido em sua gestão, cabendo a ele, primariamente, zelar pela sua boa utilização.   
32.4.5. Observa-se que ele mesmo admite que o objeto conveniado não foi atingido por falta de planejamento para que se chegasse ao resultado esperado, consentindo, inclusive, com eventual apenação [de] multa. 
32.4.6. Importante ainda ressaltar que a ausência de dolo ou má-fé não tem o condão de afastar o ressarcimento ao erário por dano e ele causado, basta que a conduta do agente tenha contribuído para a ocorrência do prejuízo, consoante jurisprudência deste Tribunal. Ocorre que, no âmbito dos processos de controle externo, a responsabilidade do agente público por dano causado ao erário independe da existência de dolo, basta que haja culpa (Acórdão 869/2020-TCU-Plenário, Relator Ministro Bruno Dantas, 1468/2016-Segunda Câmara, Relator Ministro-Substituto André de Carvalho) . (...) Portanto, as alegações de defesa ora analisadas não devem ser acatadas.
32.4.7. Por fim, mostram-se muito graves as insinuações, desprovidas de provas cabais, de que o material foi desviado pelos servidores do município.
Verifica-se que o município de Esmeraldas - MG foi notificado para, em novo e improrrogável prazo de 15 dias, recolher a importância devida, nos termos dos §§ 2º e 3º do art. 202 do RI/TCU (peças 134 e 143) . Contudo, até a presente data não se manifestou, tampouco, recolheu a importância devida. Por esta razão, as suas contas devem ser julgadas irregulares [com a] imputação do débito apurado.
Observa-se ainda que não há nos autos elementos que permitem aferir e reconhecer a boa-fé do responsável Lúcio Flavio Malta Leroy, razão pela qual suas contas devem ser julgadas irregulares, bem como aplicada a ele a multa prevista no art. 57 da Lei 8.443/1992.
Prescrição da Pretensão Punitiva
Vale ressaltar que a pretensão punitiva do TCU, conforme Acórdão 1441/2016-TCU-Plenário, Relator Min. Benjamin Zymler, que uniformizou a jurisprudência acerca dessa questão, subordina-se ao prazo geral de prescrição indicado no art. 205 do Código Civil, que é de dez anos, contado da data de ocorrência da irregularidade sancionada, nos termos do art. 189 do Código Civil, sendo este prazo interrompido pelo ato que ordenar a citação, a audiência ou a oitiva dos responsáveis.
No caso em exame, não ocorreu a prescrição, uma vez que a irregularidade sancionada ocorreu em 30/1/2012, e o ato de ordenação da citação ocorreu em 6/3/2020.
CONCLUSÃO
Em face da análise promovida na seção 'Exame Técnico', verifica-se que os responsáveis Luiz Flavio Malta Leroy e Prefeitura Municipal de Esmeraldas - MG não lograram comprovar a boa e regular aplicação dos recursos, tendo em vista que as alegações de defesa apresentadas [pelo ex-alcaide] não foram suficientes para afastar as irregularidades e sua responsabilidade. Além disso, o município de Esmeraldas - MG, que foi notificado para, em novo e improrrogável prazo, recolher a importância devida, permaneceu silente.
Verifica-se também que não houve a prescrição da pretensão punitiva, conforme análise já realizada.
Tendo em vista que não constam dos autos elementos que permitam reconhecer a boa-fé do responsável Lúcio Flavio Malta Leroy, sugere-se que as suas contas sejam julgadas irregulares, nos termos do art. 202, § 6º, do Regimento Interno do TCU, com a imputação do débito atualizado monetariamente e acrescido de juros de mora, nos termos do art. 202, § 1º [daquele normativo], descontado o valor eventualmente recolhido, com a aplicação da multa prevista no art. 57 da Lei 8.443/1992. Do mesmo modo, as contas do Município de Esmeraldas - MG devem ser julgadas irregulares, tendo em vista que, notificado para, em novo e improrrogável prazo, recolher a importância devida, não se manifestou nos autos, tampouco recolheu a importância devida.
Por fim, como não houve elementos que pudessem modificar o entendimento acerca das irregularidades em apuração, mantém-se a matriz de responsabilização presente na peça 114."
10. 	Feitas tais considerações, a proposta de mérito da Secex/TCE, uníssona, foi redigida nos seguintes termos (peças 152, pp. 12/14; 153 e 154) : 
"I) rejeitar as alegações de defesa apresentadas pelo responsável Luiz Flavio Malta Leroy;  
II) julgar irregulares, nos termos dos arts. 1º, inciso I, 16, inciso III, alíneas b e c, da Lei 8.443/1992, c/c os arts. 19 e 23, inciso III, da mesma Lei, as contas dos responsáveis Luiz Flavio Malta Leroy e do Município de Esmeraldas - MG, condenando-os ao pagamento das importâncias a seguir especificadas, atualizadas monetariamente e acrescidas dos juros de mora, calculadas a partir das datas discriminadas até a data da efetiva quitação do débito, fixando-lhes o prazo de quinze dias, para que comprovem, perante o Tribunal, o recolhimento das referidas quantias aos cofres do Tesouro Nacional, nos termos do art. 23, inciso III, alínea a, da citada lei, c/c o art. 214, inciso III, alínea a, do Regimento Interno do TCU: 
II.1) Débitos relacionados ao responsável Luiz Flavio Malta Leroy:
	Data 
	Valor (R$) 

	17/1/2012
	1.729,00

	17/1/2012
	5.084,00

	17/1/2012
	5.589,90

	17/1/2012
	1.196,26

	17/1/2012
	375,44

	17/1/2012
	1.229,80

	17/1/2012
	4.999,98

	30/1/2012
	3.299,40

	30/1/2012
	78.888,60

Valor atualizado do débito (com juros) em 25/10/2021: R$ 183.398,03
II.2) Débitos relacionados ao responsável Município de Esmeraldas - MG:
	Data 
	Valor (R$) 

	17/1/2012
	3.458,00

	17/1/2012
	1.116,00

	17/1/2012
	11.179,80

	17/1/2012
	19.180,64

	17/1/2012
	2.223,76

	17/1/2012
	10.813,50

Valor atualizado do débito (com juros) em 25/10/2021: R$ 85.923,53
III) aplicar ao responsável Luiz Flavio Malta Leroy a multa prevista no art. 57 da Lei 8.443/1992 c/c o art. 267 do Regimento Interno do TCU, fixando-lhe o prazo de quinze dias, a contar da notificação, para que comprove, perante o Tribunal (art. 214, III, alínea a, do Regimento Interno do TCU) , o recolhimento da dívida aos cofres do Tesouro Nacional, atualizada monetariamente desde a data do acórdão que vier a ser proferido por este Tribunal até a data do efetivo recolhimento, se paga após o vencimento, na forma da legislação em vigor;
IV) autorizar, desde logo, a cobrança judicial das dívidas, caso não atendidas as notificações, na forma do disposto no art. 28, inciso II, da Lei 8.443/1992;
V) autorizar também, desde logo, se requerido, com fundamento no art. 26 da Lei 8.443/1992 c/c o art. 217, §§ 1º e 2º do Regimento Interno do TCU, o parcelamento das dívidas em até 36 parcelas, incidindo, sobre cada parcela, corrigida monetariamente, os correspondentes acréscimos legais, fixando-lhes o prazo de quinze dias, a contar do recebimento das notificações, para comprovarem, perante o Tribunal, o recolhimento da primeira parcela, e de trinta dias, a contar da parcela anterior, para comprovarem os recolhimentos das demais parcelas, devendo incidir, sobre cada valor mensal, atualizado monetariamente, os juros de mora devidos, no caso do débito, na forma prevista na legislação em vigor, alertando os responsáveis de que a falta de comprovação do recolhimento de qualquer parcela importará o vencimento antecipado do saldo devedor, nos termos do § 2º do art. 217 do Regimento Interno do TCU;  
VI) enviar cópia do Acórdão a ser prolatado à Procuradoria da República no Estado de Minas Gerais, nos termos do § 3º do art. 16 da Lei 8.443/1992, c/c o § 7º do art. 209 do Regimento Interno do TCU, para adoção das medidas cabíveis; 
VII) enviar cópia do Acórdão que vier a ser proferido à Secretaria Especial do Desenvolvimento Social e aos responsáveis, para ciência;
VIII) informar à Procuradoria da República no Estado de Minas Gerais, à Secretaria Especial do Desenvolvimento Social e aos responsáveis que a presente deliberação, acompanhada do Relatório e do Voto que a fundamenta, está disponível para a consulta no endereço www.tcu.gov.br/acordaos, além de esclarecer que, caso requerido, o TCU poderá fornecer sem custos as correspondentes cópias, de forma impressa; e
IX) informar à Procuradoria da República no Estado de Minas Gerais que, nos termos do parágrafo único do art. 62 da Resolução TCU 259/2014, os procuradores e membros do Ministério Público credenciados nesta Corte podem acessar os presentes autos de forma eletrônica e automática, ressalvados apenas os casos de eventuais peças classificadas como sigilosas, as quais requerem solicitação formal.
11.	O Ministério Público especializado, em parecer da lavra do Procurador Júlio Marcelo de Oliveira, anuiu ao encaminhamento alvitrado pela unidade especializada (peça 155) .
		É o Relatório.

Marcus Thiago Sanna Ferreira (OAB/MG 116.463).

Procurador Júlio Marcelo de Oliveira.

TOMADA DE CONTAS ESPECIAL. CONVÊNIO. IMPLANTAÇÃO DE FEIRA POPULAR. NÃO COMPROVAÇÃO DA BOA E REGULAR APLICAÇÃO DA VERBA FEDERAL. BENEFICIAMENTO DO ENTE MUNICIPAL. CITAÇÃO DO EX-PREFEITO E DA MUNICIPALIDADE. ALEGAÇÕES DE DEFESA DO MUNICÍPIO. REJEIÇÃO. IMPOSSIBILIDADE DE AVALIAÇÃO DA BOA-FÉ DE ENTE FEDERADO. FIXAÇÃO DE NOVO E IMPRORROGÁVEL PRAZO PARA O RECOLHIMENTO DO DÉBITO. TÉRMINO DO PRAZO SEM QUE A MUNICIPALIDADE TENHA RECOLHIDO O QUANTUM RELATIVO AO PREJUÍZO AO ERÁRIO. ALEGAÇÕES DE DEFESA DO EX-ALCAIDE. REJEIÇÃO. CONTAS IRREGULARES. DÉBITO. MULTA.

TOMADA DE CONTAS ESPECIAL (TCE)

Secretaria de Controle Externo de Tomada de Contas Especial - Secex/TCE.

Em exame a Tomada de Contas Especial instaurada pelo então Ministério do Desenvolvimento Social em desfavor do Sr. Luiz Flavio Malta Leroy, ex-Prefeito de Esmeraldas/MG, tendo por fundamento a não comprovação da regular aplicação dos recursos repassados pela União por meio do Convênio 53/2010, registro Siafi 736.316 (peça 9) .
2.	Mencionado ajuste, firmado entre o então Ministério do Desenvolvimento Social e Combate à Fome e o aludido Município, teve por objeto a implantação da Feira Popular naquela municipalidade, incluindo a capacitação dos feirantes.
3.	Para a consecução do avençado, foram previstos R$ 150.860,00, sendo R$ 138.860,00 à conta do concedente e R$ 12.000,00 referentes à contrapartida da convenente. A vigência foi de 28/6/2010 a 30/11/2011, com prazo para apresentação da prestação de contas em 29/1/2012. 
4.	O fundamento para a instauração desta TCE, consoante consignado na matriz de responsabilização elaborada pelo tomador de contas, foi a não comprovação, por meio da prestação de contas, da execução física e do atingimento da meta conveniada, sendo o prejuízo quantificado em R$ 114.883,23 e imputado ao Sr. Luiz Flavio Malta Leroy, Prefeito no período de 1º/1/2009 a 31/12/2012, na condição de gestor dos recursos. 
5.	No âmbito deste Tribunal, a Secretaria de Controle Externo de Tomada de Contas Especial - Secex/TCE instruiu os autos e a Secretaria de Gestão de Processos - Seproc, por delegação de competência deste Relator, efetuou as seguintes citações (peças 62/67) : 
	5.1. Sr. Luiz Flavio Malta Leroy: 
	Data 
	Valor (R$) 

	17/1/2012
	1.729,00

	17/1/2012
	5.084,00

	17/1/2012
	5.589,90

	17/1/2012
	1.196,26

	17/1/2012
	375,44

	17/1/2012
	1.229,80

	17/1/2012
	4.999,98

	30/1/2012
	3.299,40

	30/1/2012
	78.888,60

	5.2. Município de Esmeraldas/MG: 
	Data 
	Valor (R$) 

	17/1/2012
	3.458,00

	17/1/2012
	1.116,00

	17/1/2012
	11.179,80

	17/1/2012
	19.180,64

	17/1/2012
	2.223,76

	17/1/2012
	10.813,50

6.	Após reiterados pedidos de dilação de prazo para apresentar suas alegações de defesa, o Sr. Luiz Flavio Malta Leroy permaneceu silente, tendo o Município de Esmeraldas encaminhado a sua defesa. 
7.	Mediante o Acórdão 8401/2021-TCU-Segunda Câmara as alegações de defesa da municipalidade foram rejeitadas e foi fixado novo e improrrogável prazo para que o ente federado recolhesse o débito pelo qual havia sido citado (peça 123) .
8.	Findo o prazo regimental, o Município de Esmeraldas/MG não apresentou manifestação e não recolheu a importância devida. De seu turno, o Sr. Luiz Flavio Malta Leroy apresentou, a destempo, suas alegações de defesa (peça 147) .
9.	A Secex/TCE, após analisar a defesa do responsável, propôs, em uníssono, rejeitá-la, e julgar irregulares as contas do Sr. Luiz Flavio Malta Leroy e do Município de Esmeraldas/MG, imputando-se-lhes o débito apurado nos autos, sem prejuízo de aplicar ao ex-Prefeito a penalidade pecuniária insculpida no art. 57 da Lei 8.443/1992.
10.	Inicio o exame deste feito rememorando que a Secex/TCE, na instrução da peça 56, destacou, a partir de elementos coligidos aos autos, que parte do material adquirido com verbas conveniadas foi extraviada, tendo sido colocada à disposição em imóvel pertencente à empresa privada, sem ligação com o Município, o que caracterizou, então, a frustração do objetivo ajustado. 
11.	A tabela disposta na peça 56 (p. 4) indica os materiais que foram extraviados, que montaram ao valor de R$ 102.392,38.
12.	De forma acertada, a Secex/TCE imputou esta parcela do débito ao Sr. Luiz Flavio Malta Leroy, citando-o por este montante, como descrito no subitem 5.1 supra.
13.	No que tange ao Município de Esmeraldas/MG, a unidade especializada verificou que parte dos equipamentos adquiridos foi alocada nas dependências da Secretaria Municipal de Assistência Social, sem utilização para a meta conveniada, no quantum de R$ 47.971,70.
14.	Como disposto acima, este Tribunal rejeitou a defesa ofertada pela municipalidade e fixou novo e improrrogável prazo para o recolhimento do débito supramencionado. 
15.	Feito este brevíssimo introito, rejeito a preliminar de cerceamento de defesa aduzida pelo Sr. Luiz Flavio Malta Leroy, e assim o faço com base na análise da Secex/TCE, levada a efeito nos itens 37.2 a 37.2.5 da instrução transcrita no Relatório precedente. 
16.	É bom registrar que soa incoerente a afirmação de prejuízo à defesa em um processo no qual o responsável teve concedida a prorrogação de prazo por 210 dias (7 meses) , a fim de organizar e apresentar seus elementos e documentos para responder a citação do Tribunal.
17.	Como fiz consignar na Proposta de Deliberação condutora do Acórdão 8401/2021-TCU-Segunda Câmara , tamanho elastecimento do prazo para a apresentação das alegações de defesa - foram no total 14 pedidos de dilação - consubstanciou evidente abuso das faculdades processuais, não sendo cabível, desse modo, a invocação de cerceamento de defesa.
18.	Prosseguindo, o responsável aduz que o fato de o concedente não ter prorrogado a vigência do convênio teria sido determinante para o não atingimento da finalidade pactuada.
19.	De acordo com o documento da peça 12, o então Ministério do Desenvolvimento Social e Combate à Fome reportou para o Sr. Luiz Flavio Malta Leroy que eventual pedido de prorrogação de prazo do ajuste deveria ter sido encaminhado até o dia 31/10/2011.  
20.	Nada obstante, o ex-alcaide somente requisitou a dilação do prazo em 21/11 daquele ano, sendo o pedido recebido no órgão no dia 29/11, ou seja, um dia antes da expiração da vigência (30/11) . Como era de se esperar, o órgão indeferiu o pleito, dado que não havia tempo hábil para analisar as justificativas apresentadas (peça 15) :
"Sobre o documento [pedido de prorrogação], informamos não ser possível a concessão do solicitado aditivo, tendo em vista o envio tardio da documentação necessária a¿ análise do pedido, e ainda, de ausência de justificativas plausíveis que respaldem a dilação do prazo, em descumprimento ao que determina o Termo de Convênio em sua Subcla¿usula Segunda: 
'A vigência deste Convênio poderá ser prorrogada, mediante termo aditivo, por solicitação do CONVENENTE, fundamentada em razões concretas que a justifique, formulada, no mínimo, 30 (trinta) dias antes do término de sua vigência, desde que aceita pelo CONCEDENTE.'"
21.	Vê-se, portanto, que a própria inércia do responsável ocasionou a impossibilidade de eventual dilação da vigência ajustada, não sendo cabível, desse modo, a alegação apresentada em sua defesa.
22.	Também não merece guarida a assertiva de que não teve responsabilidade pelo extravio dos materiais comprados com a verba ajustada, uma vez que eles foram adquiridos em 2011 e o mandato do ex-alcaide somente se encerrou em 2012, ou seja, houve tempo suficiente para que fosse providenciada a correta destinação dos equipamentos, medida que não adotou.
23.	Aliás, insta frisar que o próprio responsável admitiu que o objetivo proposto pela avença não foi alcançado (peça 147, p. 2) :
"06. De fato, ha¿ que se reconhecer que o objetivo proposto pelo convênio não foi alcançado, qual seja a implantação da feira durante a sua gestão. Todavia, isso não significa dizer, por outro lado, que o gestor ensejou a perda dos itens comprados e, por esse motivo, não se pode falar em prejuízo porque os itens poderiam ter sido sim empregados e utilizados pela administração municipal." 
24.	Nesse sentido, a inação do ex-Prefeito, como ele mesmo reconheceu, deu ensejo a que os materiais, embora adquiridos, tenham sido armazenados sem qualquer tipo de utilização que visasse ao atingimento da meta conveniada. 
25.	Como é cediço, incumbe ao gestor de recursos federais o ônus de comprovar que os utilizou corretamente, demonstrando a sua efetiva destinação aos objetivos pretendidos, por meio de documentação apta para revelar o vínculo existente entre o gasto e a ação realizada, bem como o cumprimento de obrigações, nos termos das normas legais aplicáveis. Esse dever decorre de imposição do ordenamento jurídico, a teor do bloco normativo composto pelas disposições do art. 70, parágrafo único, da Constituição Federal, do art. 93 do Decreto-lei 200/1967 e do art. 66 do Decreto 93.872/1986.
26.	À guisa de conclusão, uma vez que o Sr. Luiz Flavio Malta Leroy não se desincumbiu da tarefa de comprovar a regular aplicação do recurso recebido mediante o Convênio 53/2010 - SESAN, cumpre julgar irregulares as suas contas, bem como as contas do Município de Esmeraldas/MG, que, apesar de ter sido notificado para, em novo e improrrogável prazo, recolher a importância devida, não se manifestou nos autos tampouco recolheu o referido montante, imputando-se-lhes o débito apurado nos autos.
27.	No que diz respeito à pretensão punitiva do TCU, cabe registrar que o Acórdão 1441/2016-TCU-Plenário  (relator Ministro Benjamin Zymler e redator Ministro Walton Alencar Rodrigues) uniformizou a jurisprudência desta Corte, no sentido de que há a subordinação ao prazo geral de prescrição decenal indicado no art. 205 do Código Civil, contado da data de ocorrência da irregularidade sancionada, nos termos do art. 189 do Código Civil, sendo este prazo interrompido pelo ato que ordenar a citação, a audiência ou a oitiva do responsável. 
28.	No caso em exame, não ocorreu a prescrição sancionatória, uma vez que o prazo para apresentação de prestação de contas do Convênio 53/2010 se deu em 29/1/2012 (peça 8, p. 4) e o ato de ordenação da citação ocorreu em 6/3/2020 (peça 58) .
29.	Assim, em razão da gravidade da falta constatada e da reprovabilidade da conduta do ex-Prefeito, é cabível aplicar-lhe a multa proporcional ao dano prevista no art. 57 da Lei 8.443/1992.
30.	Outrossim, cumpre autorizar o pagamento das dívidas em até 36 parcelas mensais e consecutivas, caso solicitado, e a cobrança judicial das dívidas, se necessária, bem como remeter cópia do Acórdão que vier a ser proferido à Procuradoria da República no Estado de Minas Gerais, consoante previsto no art. 209, § 7º, do Regimento Interno/TCU, e à Secretaria Especial do Desenvolvimento Social do Ministério da Cidadania, para ciência.
	Ante o exposto, manifesto-me por que seja adotado o Acórdão que ora submeto a este Colegiado. 
	
T.C.U., Sala das Sessões, em 08 de fevereiro de 2021.
MARCOS BEMQUERER COSTA
Relator